【裁判字號】    97,易,2048
【裁判日期】    970112
【裁判案由】    詐欺
【裁判全文】
臺灣彰化地方法院刑事判決              97年度易字第2048號
公  訴  人  臺灣彰化地方法院檢察署檢察官
被      告  丙○○
                      號
上列被告因詐欺案件，經檢察官聲請簡易判決處刑（97年度偵字
第4140號），本院彰化簡易庭認為不宜逕以簡易判決處刑，移由
本院刑事庭，改依通常程序審理判決如下：
    主  文
丙○○幫助意圖為自己不法之所有，以詐術使人將本人之物交付
，處拘役肆拾日，如易科罰金，以新台幣壹仟元折算壹日。緩刑
貳年。
    事  實
一、丙○○雖可預見金融機構帳戶係個人理財之重要工具，且關
    係個人財產、信用之表徵，如提供予他人使用，有供作財產
    犯罪用途之可能，而他人取得非本人之存摺帳戶等資料之目
    的在於收取贓款及掩飾犯行不易遭人追查，對於提供帳戶雖
    無引發他人萌生犯意之確信，但仍以縱若有人持以犯罪亦無
    違反其本意之幫助詐欺犯意，於民國（下同）97年2 月16日
    某時許，在不詳地點，以不詳代價，將其所申設之彰化郵局
    花壇支局帳號00000000000000號帳戶之存摺、提款卡連同密
    碼等物，交予不詳之詐欺集團成員使用，以此方法幫助他人
    實行詐欺取財犯罪。嗣於97年2 月17日下午5 時許，該詐欺
    集團成員撥打電話予甲○○佯稱：其為富邦購物台之服務人
    員，因甲○○所購買之款項遭誤設為分期付款，需至自動提
    款機依指示操作，以訂正電視購物款項云云，致甲○○信以
    為真而陷於錯誤，乃於同日及翌日（18日）分別匯款新臺幣
    （下同）29,986元及29,986元至前開丙○○所申設之金融帳
    戶內，旋遭提領一空，丙○○即以此方式幫助詐欺集團取得
    詐欺犯罪所得之財物。甲○○事後方知受騙，經報警而循線
    查悉上情。
二、案經臺北縣政府蘆洲分局報請臺灣彰化地方法院檢察署檢察
    官偵查起訴。
    理  由
一、本案下列引用之供述及非供述證據，經本院依法踐行調查證
    據程序，公訴人及被告均不爭執各該證據之證據能力，且亦
    查無依法應排除其證據能力之情形，是後述所引用證據之證
    據能力皆無疑義，合先敘明。
二、訊據被告丙○○矢口否認有何幫助詐欺取財之犯行，其辯稱
    ：伊於97年2 月16日將伊所有上開帳戶之存摺、提款卡及密
    碼交給伊軍中同袍曾水毅使用，當時曾水毅向伊佯稱：因為
    其從事房屋仲介，需要帳戶收取房租等語，伊不疑有他，才
    會將帳戶之存摺、提款卡及密碼交給曾水毅，並不知道曾水
    毅會將上開帳戶提供給詐騙集團使用等語。經查：
  (一)上揭彰化郵局花壇分局帳戶為被告所申辦，且被害人甲○○
    係遭他人以上揭方式詐騙，而將上揭金額匯入被告上揭帳戶
    內，被告之上開帳戶，確係遭人用為詐欺取財之工具等情，
    業經證人即被害人甲○○於警詢時證述綦詳，並有上揭帳戶
    客戶歷史交易清單1 份、受理刑事案件報案三聯單1 紙、受
    理詐騙帳戶通報警示簡便格式表1 紙、ATM 交易明細2 紙（
    即匯款執據）在卷可稽，此部分之事實洵堪認定。
  (二)被告丙○○雖辯稱：伊上開帳戶之存摺、提款卡及密碼係交
    與伊軍中同袍曾水毅所使用，伊不知道曾水毅會將帳戶拿給
    詐騙集團使用等語，惟此情業據證人曾水毅於警詢、偵訊時
    均堅詞否認，其於警詢及偵訊中均證稱：伊確實於97年2 月
    15日有借住被告丙○○家中一晚，惟並未向被告丙○○拿取
    上開帳戶之存摺、提款卡及密碼，而97年2 月16日伊雖然有
    與被告丙○○及其父母一同去郵局重設密碼，但是因為伊住
    在被告丙○○家中，他們去哪裡，伊就去哪裡，且97年2 月
    15日因被告丙○○之母親要伊捐錢，伊雖然後來捐了300 元
    ，但伊怕事後被告丙○○之母親再來找伊求道或捐錢，才會
    留下假的資料及姓名等語。是被告丙○○是否究提供證人曾
    水毅前述彰化郵局花壇支局帳戶之存摺連同提款卡及密碼等
    物後，再由證人曾水毅將之轉交付予犯罪集團或留供己犯罪
    使用一節，自不應僅依被告丙○○之片面陳述，應審酌其餘
    證據是否可與被告丙○○之上開陳述互核相符，始得為被告
    有利之認定。
  (三)被告丙○○自始於警詢及偵查中供稱：「被告是我當兵時的
    好朋友，97年2 月15日被告來找我，並到我家過夜，當天被
    告告訴我，伊當時在房屋仲介公司上班，因為要方便客戶匯
    款，所以詢問我有無銀行帳戶可以借伊使用，我並沒有答應
    伊，隔天我要搭火車，被告在火車上又向我提出借用帳戶要
    求，我不疑有他，便將我所有之郵局及三信銀行存款簿、提
    款卡及密碼借予伊云云（見警卷第2 頁、同上偵卷第26頁）
    。則證人丙○○何以將其所有之彰化郵局花壇支局及三信銀
    行存款簿、提款卡等物悉數攜帶上火車，再於火車上禁不住
    被告要求而將全部存款簿均借予被告使用，舉措顯與常情有
    所相違。又關於為何借郵局帳戶予曾水毅乙節，被告丙○○
    於警詢中供稱：97年2 月15日曾水毅告訴伊他在房屋仲介上
    班，因為要方便客戶匯款（房屋租金、買賣房屋之金錢），
    故詢問伊有無銀行帳戶可以借他使用，伊當時沒有答應，等
    到97年2 月16日伊辦完新的密碼，與曾水毅一同坐火車到台
    中，伊才同意借他等語，其於偵訊中又供稱：是因為曾水毅
    告訴伊他哥哥要匯3000元給他，要匯到伊的帳戶等語，於本
    院審理時又供稱：是因為曾水毅說他要做房屋仲介，他自己
    沒有帳戶，向伊借帳戶要供房租匯入用等語，是其對於為何
    交付帳戶予曾水毅供其使用之供詞已前後不一；況經本院詢
    問被告丙○○既然曾水毅係向其商借帳戶，是否約定何時返
    還？是否知悉曾水毅住在何處？如確實要作為房屋仲介收款
    用，為何要交付兩本帳戶予曾水毅？被告丙○○均表示不知
    道等語，此均與常情相違。另關於為何在97年2 月16日前往
    郵局重設密碼乙情，被告丙○○於偵訊中供稱：郵局的卡原
    本是在伊這裡，曾水毅騙伊說他哥哥要匯3000元到伊帳戶裡
    ，他說原本的卡不能用，所以要辦新的卡等語，而證人即被
    告之母丁○○於本院97年度易字第1655號案件審理時證稱：
    「曾水毅於2 月16日有跟我本人說他錢帶不夠，要去找朋友
    ，他哥哥匯款3000元到丙○○的帳戶裡面，叫我去換密碼，
    說可能丙○○密碼記錯了。」、「曾水毅有跟我說有去領錢
    ，領沒有，用舊的密碼。就是領不到才去換新的。」、「就
    是因為他裡面的存款不足1000元，這是後來才知道。他們一
    起在場，曾水毅開口說可能是密碼記錯了。他們拜託我去換
    新密碼時，才知道原來是因為剩下900 多元了。」等語，證
    人即被告之父乙○○於本院審理時則證稱：「（過夜期間，
    曾水毅有無和丙○○外出？）有，在晚上10點多，曾水毅表
    示出來玩，錢帶不夠，他有叫他哥哥匯3000元過來，要匯到
    丙○○的帳戶，我當時也覺得奇怪，但沒有多問，後來曾水
    毅與丙○○一起外出，我猜他們是一起去領錢。」、「（回
    來後，有無發生何事？）回來後，丙○○向伊表示領不到錢
    ，他說提款機的訊息表示提款卡不能使用，我於隔天去補一
    張卡，才知道郵局帳戶內只有900 多元，因為按3000元，所
    以存款不足，才不能領錢。」等語，是被告丙○○之提款卡
    何以被鎖卡，係餘額不足、或密碼鍵入錯誤，被告丙○○既
    然係持有該提款卡並操作之人，應就該原因知之甚詳，惟其
    對上開鎖卡之原因支吾其詞，且與證人丁○○及乙○○之證
    詞亦不甚相符，顯非單純。再者，關於郵局之存簿及提款卡
    究由何人所保管乙節，被告丙○○之供述與證人乙○○、證
    人丁○○之證詞亦不相符合（或稱存款簿及提款卡均由證人
    丁○○保管，或稱僅存款簿由證人丁○○保管，而被告丙○○則保管提款卡），被告丙○○使用郵局提款卡之真正原因
    既隱誨不明，繼而，丙○○進一步表示提款卡無法提款，需
    重設密碼等舉止，益發有自導自演之嫌。又被告丙○○之所
    以欲重設提款卡密碼之原因既有所隱瞞，且證人乙○○亦證
    稱該丙○○所有之彰化郵局花壇支局帳戶存摺、提款卡均係
    丁○○代為保管等語（見本院審理筆錄及偵卷第51頁），則
    被告丙○○編造來訪之被告有兄長欲借用該郵局帳戶匯款，
    而取得丁○○保管中之郵局提款卡，進而以提款卡遭鎖卡需
    持郵局存摺前往郵局重設提款卡密碼為由，取得丁○○保管
    中之該彰化郵局花壇支局存摺，之後再以欲持該存摺及重設
    密碼後之提款卡提領看看曾水毅兄長匯款與否，而將丁○○
    保管中之郵局存摺、提款卡攜走，衡有其動機及脈絡可循，
    則被告丙○○一再托稱：係曾水毅先佯稱兄長欲匯款至其帳
    戶，使其信以為真而使用提款卡，詎提款卡無法使用，曾水
    毅再詐稱需重設密碼，待其持存摺前往郵局重設密碼後，將
    存摺及提款卡帶上火車，曾水毅即於火車上哀求其借予該郵
    局帳戶存摺及提款卡云云，衡有漏洞及不合理，實難遽信。
    被告丙○○所供稱取用郵局存摺、提款卡之過程既有可疑，
    其空言指稱該郵局存摺及提款卡係在火車上借予曾水毅云云
    ，亦難憑採。
  (四)按刑法第13條所稱之故意本有直接故意（確定故意）與間接
    故意（不確定故意）之別，條文中「行為人對於構成犯罪之
    事實，明知並有意使其發生者」為直接故意，至於「行為人
    對於構成犯罪之事實，預見其發生而其發生並不違背其本意
    者」則屬間接故意；又間接故意與有認識的過失（又稱疏虞
    過失）之區別，在於二者對構成犯罪之事實雖均預見其能發
    生，但前者對其發生並不違背其本意，後者則確信其不發生
    。而金融機構帳戶之申請甚為簡易方便，如係基於正當用途
    而有使用帳戶之必要，通常需用人得以自己名義申請辦理即
    可，本無借用他人帳戶掩飾資金流向之必要。倘取得帳戶之
    人非將被告提供之金融機構帳戶作為犯罪所得存提進出及其
    他不法用途，豈須向被告收取存摺、提款卡供己使用？又被
    告率將自己所有金融機構帳戶交予他人使用，衡之常情，如
    此乖離常態之交易行為，就一般具有相當社會經驗之人而言
    ，當可輕易預見該人取得存摺、提款卡係供作非法使用。再
    者，蒐集他人金融機構帳戶作為被害人匯入款項之交易媒介
    ，用以隱匿真正犯罪者身分及資金流向之犯罪模式，多係用
    於詐欺取財或恐嚇取財之犯罪類型，此乃一般使用人頭帳戶
    常見之非法利用類型，復經大眾傳播媒體再三披露，被告亦
    無從諉為不知。則被告提供之金融機構帳戶嗣經他人用於詐
    欺取財之不法用途，此種犯罪手法仍未逸脫於被告幫助他人
    犯罪意思之外，即屬被告所預見。而被告提供金融機構帳戶
    在先，縱已得悉可能作為上開犯罪用途，卻又容任該項犯罪
    行為之繼續實現，毫無積極取回前揭物品或其他主觀上認為
    不致發生該項犯罪結果之確信，足徵前揭犯罪行為自仍不違
    其本意，被告應具有幫助他人詐欺取財犯罪之間接故意，殆
    無疑義。
  (五)綜上所述，本件事證明確，被告犯行洵堪認定，應予依法論
    科。
三、按刑法上之幫助犯，係對於犯罪與正犯有共同之認識，而以
    幫助之意思，對於正犯資以助力，而未參與實施犯罪之行為
    者而言（最高法院75年度臺上字第1509號、88年度臺上字第
    1270號判決意旨可資參照）。是以，如未參與實施犯罪構成
    要件之行為，且係出於幫助之意思提供助力，即屬幫助犯，
    而非共同正犯。查前揭真實姓名、年籍不詳之成年人，基於
    意圖為自己不法所有之犯意，以上述之方式，使被害人甲○○陷於錯誤，因而交付本人之財物，該不詳年籍、姓名之成
    年人所為，係犯刑法第339 條第1 項之詐欺取財罪。被告雖
    有將上開帳戶之存摺、提款卡及密碼提供予施以詐術者使用
    ，已如前述，惟既未見其有何參與詐欺被害人行為或領取財
    物之積極證據，固無從認屬上開詐欺取財行為之共同正犯。
    然而，被告將其所有之上開帳戶提供予他人作為詐欺取財之
    指定帳戶，乃係基於幫助他人詐欺取財之犯意，而被告提供
    上揭帳戶予他人之行為，復屬詐欺取財構成要件以外之行為
    ，則被告自屬以幫助之意思，參與詐欺取財構成要件以外之
    行為，是核被告所為，係犯刑法第30條第1 項前段、第339
    條第1 項之幫助詐欺取財罪。被告幫助他人犯罪，應依刑法
    第30條第2 項規定，按正犯之刑減輕之。爰審酌被告並無前
    科，素行尚佳，此有臺灣高等法院被告前案紀錄表存卷可參
    ，其擅自提供帳戶供他人非法使用，使犯罪難以查緝，等同
    助長犯罪，行為殊屬不當，且犯後否認犯行，尚難認有悔意
    ，惟被告因年紀尚輕、思慮未周而致犯本案，核情量處如主
    文所示之刑，並諭知易科罰金之折算標準。再被告前未曾受
    有期徒刑以上刑之宣告，此有臺灣彰化地方法院檢察署刑案
    資料查註紀錄表及臺灣高等法院被告前案紀錄表在卷可稽，
    其因一時年少無知，短於思慮，致觸犯本案犯行，且被告已
    與被害人甲○○達成和解，並賠償被害人損失，有和解書1
    紙可按，被告經此教訓後，當知所警惕而無再犯之虞，本院
    認其所宣告之刑以暫不執行為適當，併予宣告緩刑2 年，以
    啟自新。
據上論斷，應依刑事訴訟法第452 條、第299 條第1 項前段，刑
法第30條第1 項、第2 項、第339 條第1 項、第41條第1 項前段
、第74條第1 項第1 款，刑法施行法第1 條之1 第1 項、第2 項
前段，判決如主文。
本案經檢察官紀雅惠到庭執行職務。
中    華    民    國    97    年    1     月    12    日
                    刑事第二庭    審判長法官  石馨文
                                  法      官  尚安雅
                                  法      官  黃齡玉
以上正本證明與原本無異。
如不服本判決應於收受判決後10日內向本院提出上訴書狀，並
應敘述具體理由。其未敘述上訴理由者，應於上訴期間屆滿後
20日內向本院補提理由書(均須按他造當事人之人數附繕本)
「切勿逕送上級法院」。
中    華    民    國    97    年    1     月    12    日
                                      書記官  林嘉賢


司法院資訊處製作；財團法人民間司法改革基金會備份。
